最高法院刑事判決　　　　　　九十四年度台上字第六七五三號
　　上　訴　人　台灣高等法院檢察署檢察官
　　上　訴　人
　　（被　告）　丁 ○ ○
　　　　　　　　　　　　　號1.
　　選任辯護人　許 文 彬律師
　　　　　　　　蕭 嘉 甫律師
　　上　訴　人
　　（被　告）　甲 ○ ○
　　　　　　　　　　　　　樓
　　選任辯護人　王 耀 星律師
　　被　　　告　乙○○○
　　　　　　　　　　　　　6號.
　　　　　　　　丙 ○ ○
　　　　　　　　　　　　　 6.
上列上訴人等因被告等貪污等罪案件，不服台灣高等法院中華民
國九十三年八月三十一日第二審更審判決（九十一年度上更(一)字
第八六四號，起訴案號：台灣板橋地方法院檢察署八十四年度偵
字第四八九四、五０九七、五四六九、八六四一、五八五七、一
一八０七號），提起上訴，本院判決如下：
    主  文
原判決關於丁○○、甲○○及丙○○部分撤銷，發回台灣高等法
院。
其他上訴駁回。
    理  由
一、發回部分（即上訴人丁○○、甲○○及被告丙○○部分）：
本件原判決撤銷第一審關於上訴人丁○○、甲○○及被告丙○○
部分之不當科刑判決，變更起訴法條，改判依牽連犯從一重各論
處丁○○、甲○○共同連續依據法令從事公務之人員，對於主管
之事務，直接圖利罪刑，及諭知丙○○無罪，固非無見。
惟查：(一)、行為時貪污治罪條例第六條第一項第四款、第五款（
即民國八十一年七月十七日修正）分別規定：「對於主管或監督
之事務，直接或間接圖利者」、「對於非主管或監督之事務，利
用職權機會或身分圖利者」，各處五年以上有期徒刑，得併科新
台幣（下同）一百萬元以下罰金，其未遂犯罰之；八十五年十月
二十三日修正同條項第四款、第五款分別規定為：「對於主管或
監督之事務，直接或間接圖私人之不法利益者」、「對於非主管
或監督之事務，利用職權機會或身分圖私人不法之利益者」，各
處五年以上有期徒刑，得併科三千萬元以下罰金，其未遂犯罰之
；九十年十一月七日修正同條項第四款、第五款分別規定為：「
對於主管或監督之事務，明知違背法令，直接或間接圖自己或其
他私人不法利益，因而獲得利益者」、「對於非主管或監督之事
務，明知違背法令，利用職權機會或身分圖自己或其他私人不法
之利益，因而獲得利益者」，各處五年以上有期徒刑，得併科三
千萬元以下罰金，同時刪除未遂犯處罰之規定。比較行為時法、
中間法及裁判時法之結果，該二條款罪名之最高本刑均規定為五
年以上有期徒刑，但行為時法，其罰金刑均定為一百萬元以下，
中間法及裁判時法則定為三千萬元以下，自以行為時法對被告最
為有利。惟就其犯罪構成要件觀之，裁判時法對於主管或監督之
事務圖利及對於非主管或監督之事務，利用職權機會或身分圖利
者，則均以「明知違背法令」，且皆係「圖自己或其他私人不法
利益」，並「因而獲得利益」者為要件。將圖利罪規定為結果犯
，以獲得利益為必要，並不罰未遂犯。基此比較行為時法及裁判
時法之結果，又以裁判時法之規定對被告較為有利。然本件原判
決事實係認定：丁○○、甲○○分別於任職台北縣政府建設局技
正及同局工業課辦事員期間，丁○○利用其對於辦理有關山坡地
開發、地目變更等行政業務甚為熟稔，以其父羅傳能名義在台北
縣板橋市開設立昌工程顧問有限公司（下稱立昌公司），由其負
責實際業務，對外招攬辦理有關山坡地開發、地目變更等之申請
許可業務，甲○○亦明知立昌公司業務實際係由丁○○處理。詎
丁○○竟利用其自八十二年七月一日起至同年八月三十一日止代
理台北縣政府建設局總核稿技正之機會，甲○○則利用其承辦有
關工廠註銷登記及土地申請為非工業使用之業務，分別基於概括
犯意，對於主管或非主管之事務（其中對於主管事務圖利部分，
並基於共同犯意之聯絡），皆明知屬一般農業區或山坡地保育區
丁種建築用地或交通用地等土地上，原若有設立工廠登記且尚未
辦理註銷登記者，依台灣省政府函頒之「台灣省非都市土地內之
丁種建築（窯業）用地申請同意變更作非工（窯）業用地使用審
查作業要點」（下稱審查作業要點）規定，不得准予變更土地編
定使用，竟違背上開法令，核准林平等業者所有原編定為一般農
業區或山坡地保育區丁種建築用地或交通用地之土地變更為甲種
或丙種建築用地，而連續不法圖利立昌公司及申請土地使用變更
編定之業者，使立昌公司獲有共計二千五百十萬元之利益等情。
如果無訛，已明載：丁○○、甲○○對於主管或非主管之事務，
均「明知違背法令」，直接或利用職權機會、身分「圖其他私人
不法利益」，「因而獲得利益」等要件。均該當於行為時、中間
及裁判時貪污治罪條例第六條第一項第四款、第五款之構成要件
。乃原判決未將上開中間法列入新舊法比較，已難謂當，且行為
時法之刑度既較中間及裁判時法為輕，原判決於經比較新舊法後
竟適用裁判時之法律處斷（見原判決第五十八頁倒數第二行至第
五十九頁第七行），亦難認為適法。(二)、科刑之判決書，其主文
、事實與理由必須互相一致，否則即屬判決理由矛盾之違法。原
判決理由既說明應適用較有利於丁○○、甲○○之裁判時即現行
貪污治罪條例處斷，且丁○○、甲○○對於其等多次所犯對於主
管或非主管事務圖利犯行部分，有連續犯關係，均應從一重論以
對於主管之事務圖利罪（見原判決第五十九頁第五行至第十三行
），而現行貪污治罪條例第六條第一項第四款圖利罪之犯罪構成
要件為：「對於主管或監督之事務，明知違背法令，直接或間接
圖自己或其他私人不法利益，因而獲得利益者」，乃原判決主文
卻仍引用丁○○、甲○○行為時該條款法文所定之犯罪構成要件
，而記載為：「丁○○共同連續依據法令從事公務之人員，對於
主管之事務，直接圖利，處……」及「甲○○共同連續依據法令
從事公務之人員，對於主管之事務，直接圖利，處……」，並有
判決理由矛盾之違誤。(三)、科刑之判決書，須將認定之事實於事
實欄詳為記載，然後於理由內說明其所憑之依據及認定之理由，
使事實與理由兩相一致，方為適法。倘事實欄已有敘及，而理由
欄未加說明，是為理由不備，如事實欄之記載與理由內之敘述不
相符合，或理由說明互生齟齬，則屬判決理由矛盾，其判決為當
然違背法令。原判決事實欄雖認定丁○○或甲○○就業者林平等
人（即日富建設股份有限公司，下稱日富公司）申請變更土地使
用編定案件圖利立昌公司四百萬元，就業者葉祥春申請變更土地
使用編定案件（由何茂昌代為申請）圖利立昌公司一百五十萬元
，就業者乙○○○申請土地變更編定案件（以聯藝企業股份有限
公司名義申請）圖利立昌公司四百萬元，就業者春保工廠股份有
限公司（下稱春保公司）申請變更土地使用編定案件圖利立昌公
司五百六十萬元，就業者林榮顯申請變更土地使用編定案件圖利
立昌公司一千萬元（見原判決第九頁第六行、第七行、第十一頁
第十五行、第十六行、第十六頁第十六行、第十七行、第十九頁
第六行、第七行、第二十一頁第十七行、第十八行），但理由欄
對如何認定丁○○、甲○○就乙○○○、春保公司、林榮顯前開
申請變更土地使用編定案件，有圖立昌公司各四百萬元、五百六
十萬元、一千萬元之不法利益，並未敘明其所憑之證據，另對日
富公司、何茂昌前述申請變更土地使用編定案件部分，亦僅說明
丁○○利用核稿之機會，對於主管之事務各直接圖利立昌公司四
百萬元及一百五十萬元云云（見原判決第三十五頁第一行、第二
行），然就該四百萬元、一百五十萬元之利益究係如何憑以計算
而得，亦無隻字片言敘及；再原判決事實欄認定丁○○、甲○○
對春保公司、林榮顯前開申請土地變更編定案有共同圖利立昌公
司之犯意聯絡（見原判決第十八頁第八行至第十行、第二十頁第
六行至第十一行），惟對究係依何憑據認定其二人對此部分犯行
有共同圖利立昌公司之犯意聯絡，理由亦未說明其根據，均嫌理
由不備。又原判決事實欄記載：「丁○○、甲○○、乙○○○均
明知上開土地，除聯藝公司之工廠……外，尚提供其中一三００
平方公尺出租與劉安全所經營之旭星磁器廠股份有限公司（下稱
旭星公司）經營設廠，領有……工廠登記證，於提出申請土地變
更編定時，該旭星公司工廠登記證尚未依規定申請註銷，核與審
查作業要點不符，丁○○竟……囑咐立昌公司職員備妥非都市土
地丁種建築用地變更為非工業使用申請書……等文件，於八十二
年七月二十二日向該管台北縣政府建設局工業課申請上開土地同
意變更作非工業用地使用，由不知情之該課技士葉文和承辦。葉
文和……於受理後……簽辦會勘，訂於同年七月三十一日上午九
時許會同台北縣政府地政局、環保局、農業局及樹林地政事務所
等相關單位人員赴現場勘查……甲○○……知悉旭星公司尚未歇
業，為免會勘人員發覺，竟於會勘日期前，親赴現場及惟泰公司
，指示有使公務員登載不實共同犯意聯絡申請人乙○○○，將現
場旭星公司旗幟、靠大門之招牌拆除，並將廠內所有物品及沙發
搬離，且連同電源亦予剪斷，佯裝成已歇業停工之狀態，甲○○
並電知丁○○上情。屆期……丁○○……與承辦人葉文和、台北
縣樹林地政事務所地用課技士陳漢欽赴現場勘查……甲○○並隨
同前主（往），丁○○、乙○○○刻意隱瞞旭星公司設廠之事實
，於會勘時僅指引會勘人員進入業已歇業之聯藝公司勘查，並未
再赴旭星公司廠址會勘，當場會勘之公務員因此以為上開土地上
僅有聯藝公司，而記載於會勘紀錄上」等情（見原判決第十三頁
第十三行至第十五頁第八行），已認定丁○○、甲○○與乙○○
○共犯使公務員登載不實文書罪，理由欄先亦謂：「丁○○、甲
○○、乙○○○共同明知為不實之事項使公務員登載不實……犯
行，均堪認定」（見原判決第四十六頁第十八行至第四十七頁第
二行），但嗣則稱：「所謂使公務員登載不實於公文書罪，須一
經他人之聲明或申報，公務員即有登載之義務，並依其所為之聲
請或申報予以登載，而屬不實之事項者，始足構成。若其所為聲
明或申報，公務員尚須為實質審查，以判斷其真實與否，始得為
一定之記載者，即非本罪所稱之使公務員登載不實……而會勘係
依據實地勘查情形為認定，在踐行實質審查之行為，自無使公務
員登載不實之問題。事實（三）（即乙○○○申請變更土地使用
編定案件）……雖有佯裝歇業之情形，使實地勘查之公務員難以
查知實際情形，惟此為便於通過審查所用之手法，尚非使公務員
登載不實。原判決（即第一審判決）認定於事實（三）被告丁○
○、甲○○於此尚成立刑法第二百十四條之使公務員登載不實罪
，自有未合」（見原判決第六十二頁第九行至第六十三頁第五行
），不惟事實之記載與後之理由說明不相符合，且先後理由之敘
述亦互相齟齬，難謂無判決理由矛盾之違法。(四)、實施刑事訴訟
程序之公務員，就該管案件，應於被告有利及不利之情形，一律
注意，刑事訴訟法第二條第一項定有明文。原判決係依憑丙○○
於承辦前開乙○○○申請變更土地使用編定案件時係初接該項業
務，雖發現該申請案件之土地上尚有旭星公司未註銷工廠登記，
但其為便民，故通知申請人補辦申請註銷工廠登記，而未依規定
予以退件，其程序上雖有瑕疵，惟依卷內所存證據，並無任何資
料足以證明丙○○知悉立昌公司、聯藝公司與丁○○之關係，難
認丙○○有與丁○○共犯圖利犯行；又依台北縣政府八十九年四
月十二日八九北府建工字第０七五四八三號函所示，該府建設局
之公文收、發文字號，均由專人處理，丙○○既否認有變造前開
乙○○○申請變更土地使用編定案件核准函之收文字號，亦無證
據證明確為其所為等理由，據認丙○○被訴涉犯修正前貪污治罪
條例第六條第一項第四款之圖利及刑法第二百十三條之變造公文
書等罪嫌，俱不能證明，乃改判諭知丙○○無罪。然依卷內資料
所載，丙○○於法務部調查局北部地區機動工作組詢問及檢察官
偵查時已供陳：「（就前述旭星公司註銷工廠登記乙事顯示，你
已知道聯藝公司申請非工業使用之土地上，尚有旭星公司並未辦
理工廠註銷登記，則八十二年七月三十一日會勘紀錄所載內容顯
與事實不同，對此你如何處理？）按規定應將聯藝公司申請非工
業使用案件退件」、「（你有無依規定應將聯藝公司申請非工業
使用案件退件？原因為何？）沒有。因為這個案子是立昌公司辦
的，而羅技正（指丁○○）是立昌公司的負責人，為了給他一個
面子，所以未依規定退件」、「（為何丁○○自己擬這份函稿《
指乙○○○申請變更土地使用編定案件之核准函稿》給你抄？）
因為這個案子與他有關。因為這個案子是立昌公司承辦的，與丁
○○有關係，所以丁○○很積極在催辦……」、「……丁○○在
該案決行後發現聯藝公司土地上面還有一家旭星磁器工廠尚未註
銷工廠登記，羅某就自己去通知旭星去辦理工廠註銷登記，丁○
○當時開立昌公司，註銷旭星工廠（登記）也是立昌代辦，丁○
○要我給他一個面子，我看他是技正就給他一個面子，公文稿先
不發出去，等旭星申辦工廠註銷登記……」各等語（見偵字第五
八五七號卷第十一頁正、反面、第十四頁反面、第三十頁反面、
第三十一頁），如其上開所陳屬實，已明確表示其雖知乙○○○
申請變更土地使用編定案件中，其所欲變更使用編定之土地上尚
設立有旭星公司，且該公司之工廠登記仍未註銷登記，與規定不
合，原應予退件，但因知悉該申請案件係丁○○所負責之立昌公
司代辦，復受丁○○之請託，始不依規定辦理，原判決謂並無任
何資料足以證明丙○○知悉立昌公司、聯藝公司與丁○○之關係
，因認丙○○未與丁○○共犯圖利犯行，即與卷附資料不符。又
依卷存台北縣政府八十九年四月十二日八九北府建工字第０七五
四八三號函所載，該府建設局之公文收、發文字號，固均由專人
處理（見原審上訴字卷第二宗第一六五頁、第一六六頁），但此
應係指一般公文而言，依卷附乙○○○申請變更土地使用編定案
件之核准函稿所示，其收文字號原為「工業課收文字第九二六二
號」，業經人將該文號最後一個號碼更改為「四」（見同上偵查
卷第五十二頁），似非一般公文收文手續所為，丙○○既為該公
文之承辦人員，自有接觸該文件之機會，則該核准函稿收件文號
為何經更改？係何人所更改？是否由收件人員或丙○○更改？即
值進一步研求。實情為何？為明真相，且為維公平正義，自應詳
予查明。原審就上揭疑義未根究明白，並於理由內為必要之敘述
，遽行判決，自嫌速斷。檢察官上訴意旨指摘原判決關於丙○○
部分不當，丁○○、甲○○上訴意旨各指摘原判決關於其等部分
違法，均非全無理由，認原判決關於該等部分仍應發回更審，期
臻翔適。原判決說明丁○○、甲○○不另為無罪諭知部分，基於
審判不可分原則，亦併予發回。
二、上訴駁回部分（即被告乙○○○部分）：
查第三審上訴書狀，應敘述上訴之理由，為刑事訴訟法第三百八
十二條第一項所明定。此之所謂應敘述上訴之理由，係指對於得
上訴於第三審法院部分，應敘述其上訴之理由。本件檢察官對被
告乙○○○部分之上訴意旨略稱：乙○○○前曾受有期徒刑以上
刑之宣告，執行完畢後，五年內再犯行使使公務員登載不實文書
罪，原判決卻仍對之宣告緩刑，自屬違法云云。但本件原判決係
認乙○○○犯刑法第二百十六條、第二百十四條之行使使公務員
登載不實文書罪，至其被訴另涉有修正前貪污治罪條例第十一條
第二項、第一項之行賄罪嫌部分，則以犯罪不能證明，但因公訴
意旨認該部分與其所犯行使使公務員登載不實文書罪部分有牽連
犯之裁判上一罪關係，而不另為無罪諭知。檢察官上訴意旨對乙
○○○涉嫌行賄部分，並未敘述上訴之理由，其此部分之上訴，
即屬違背法律上之程式，而難謂為適法。至乙○○○所犯刑法第
二百十六條、第二百十四條之行使使公務員登載不實文書罪部分
，核係屬刑事訴訟法第三百七十六條第一款之案件，依該條規定
，既經第二審判決，不得上訴於第三審法院，因牽連之重罪（行
賄）部分，檢察官之上訴未敘述理由而不合法，無從為實體上審
理，則牽連之輕罪部分，自亦無從適用審判不可分原則，併從為
實體上審判，亦應從程序上予以駁回。
據上論結，應依刑事訴訟法第三百九十七條、第四百零一條、第
三百九十五條前段，判決如主文。
中　　華　　民　　國　九十四　年　 十二 　月　　一　　日
                      最高法院刑事第十二庭
                          審判長法官  謝　俊　雄
                                法官  陳　世　雄
                                法官  蘇　振　堂
                                法官  吳　信　銘
                                法官  徐　文　亮
      本件正本證明與原本無異
                                      書  記  官
中　　華　　民　　國　九十四　年　 十二 　月　　五　　日
                                                Ａ
